臺灣臺北地方法院民事判決　　　　　　 93年度勞訴字第114號
原　　　告　甲○○
訴訟代理人　黃正淮律師
被　　　告　家福股份有限公司台北汐止分公司
　　　　　　　　　　四樓
法定代理人　乙○○
訴訟代理人　呂曼蓉律師
上列當事人間給付資遣費事件，經臺灣士林地方法院移送前來，
本院於民國九十四年一月十一日言詞辯論終結，判決如下：
    主  文
原告之訴及假執行之聲請均駁回。
訴訟費用由原告負擔。
    事  實
甲、原告方面：
壹、聲明：被告應給付原告新台幣（下同）一百三十三萬六千九
    百十六元及起訴狀繕本送達翌日即民國九十三年二月四日起
    至清償日止，按年息百分之五計算之利息。原告願供擔保請
    准宣告假執行。
貳、陳述：
一、原告於八十三年三月十五日即任職於被告公司天母分公司，
    於九十一年一月三日調往汐止分公司服務迄今，現任安全課
    長之職。九十一年八月間，原告經督報人員吳清華同意而借
　　用被告發給伊之督報費用一萬七千多元，於九十二年八月二
    十八日還清。原告與吳清華金錢往來，是極單純的私人借貸
    關係，與被告公司無關。詎被告竟誣指原告侵占公款，而於
    九十二年八月二十八日上午十一時許，被告公司人員及法律
    顧問說明原告向吳清華借款係侵占公款，違反公司規定，即
    要求原告離開公司，於嗣後亦不讓原告上班。原告申請台北
    縣政府勞工局調解，被告公司人員才在勞資調解會結束後將
    解僱通知書送交原告，原告隨即以存證信函表明不予同意，
    但被告未並無合理回應，原告於九十二年十一月二十七日以
    存證信函通知被告終止雙方間勞動契約。被告編織不實罪名
    及事由，藉詞解僱原告，違反勞工法令及勞動契約，為此，
    原告依勞動契約及勞動基準法第十四條第一項第六款、第四
    項、第十七條、第十六條規定，訴請被告給付九十二年八月
    二十八日至九十二年十一月二十七日止共三個月工資十八萬
    一千五百元、資遣費五十九萬四千九百十六元、一個月預告
    期間工資六萬零五百元，合計八十三萬六千九百十六元。又
    被告不擇手段編織不實罪名，妄為指摘原告「業務侵占公款
    」足以毀損原告名譽，使原告受同事們議論，為此依民法第
    一百九十五條規定請求被告回復名譽，賠償五十萬元精神慰
    撫金。
二、對被告抗辯之陳述：
（一）被告辯稱：員工侵占因工作所持有之雇主財物，即屬違反
      勞動契約誠實義務，雇主得予解僱，無須給付資遣費，並
      引最高法院八十六年台上字第三五三號判決意旨云云。惟
      上開判決並無所稱「侵占財物」情事．況所謂督報費用乃
      公司發給吳清華款項，係原告經吳清華同意借貸者，非被
      告公司財物，尤非所謂「因工作所持有之雇主財物」，無
      侵占雇主財物可言。
（二）被告鋪陳故事，羅織原告罪名情節，所引述員工投訴函謂
      原告私吞督報費用云云。但該函非吳清華本人投訴，純係
      被告公司某工讀生，因於上班時不按規定工作，擅打行動
      電話，經原告糾正，不但不服指正反惡言相向，經原告報
      請上級經理將其辭退，致心生不滿挾怨報復。
（三）被告所稱原告私吞督報DM錢不還他人自己獨吞一節，純係
      被告扭曲事實。因原告借用督報人吳清華督報費用一萬八
      千多元，係吳清華同意借用，非所稱「侵占、獨吞督報錢
      不還，有收據足證，並有原告與吳清華電話錄音及原告之
      妻張芷菱與吳清華之妻莊玉卿電話錄音可證。被告所述查
      詢結果，與事實不符。因真正事實經過是九十一年九月五
      日原告向會計處申請，而於九月十二日經原告代為領取，
　　　約隔二、三天后（大約九月十四日左右），吳清華夫婦到
　　　店裡詢問原告「督報費用是否下來了」，原告答稱「店長
  　　已核准並已代領了，因費用在前天領取，本人今日未帶在
    　身上，明日再拿給你」，嗣雙方聊敘一番，當時因原告剛
      買房子又要繳保險費及孩子學費，乃順口向吳清華徵詢「
      這錢是否可以借我用一下」，伊答稱「好」，而同意出借
      。絕非如被告所描繪「當時安全課多人在場，均聽聞原告
      向吳清華表示：這筆錢我先拿去用了，吳清華聽聞此事，
      未作何反應黯然離去」云云。又被告提出吳清華及伊夫婦
      之證明書，係被告為逼迫原告去職，以遂計劃性裁撤資深
      員工，節省資遣費之目的，而令吳清華夫婦在非自願情形
      下出具證明書。
（四）被告所稱「解僱通知書」固載於九十二年九月二日發文，
      其稱「自九月五日起逕與台端終止僱用合約」，惟原告一
      直未收到該解僱通知，依法自不生效，嗣於九月十六日在
      台北縣政府勞工局協調會時，被告當場允諾：於十月十日
      以前調查結果若原告並無「侵占」之情事則考慮恢復其工
      作，若有侵占之事則伊將提出告訴會函覆縣政府云云。足
　　　見斯時被告並未有終止契約之意思（其對先前之解僱意思
 　　 表示，已經猶疑不確定狀態），因此雙方猶存有僱傭契約
  　  關係中，迨九十二年十月十四日台北縣政府函催被告「究
      竟要回復其工作否？請以書面決定呈報」，而被告於十月
      十九日覆縣政府「復職一案之請求，無法達成協議，亦即
      決定要撤原告之職務，「此時被告始構成明顯確定違反勞
      工法令之情事」，惟被告未將該函副本通知原告，致原告
      仍不知伊「違反勞工法令」之作為，直到十月二十一日台
      北縣政府再通知被告「來函未釋明解僱之法定事由，仍請
      審慎處理」，且正本給原告謂「協調不成，勞方應循司法
      途徑解決」，至此原告始確知「被告之非法解僱已明顯確
　　　定違反勞工法令」，嗣於九十二年十一月十四日原告仍函
  　　被告「請在九十二年十一月二十日前覆函」（要其明確表
    　示決定如何），惟被告置之不理，原告不得已於九十二年
　　  十一月二十七日發存證信函通知終止雙方勞動契約。
三、證人吳清華、莊玉卿夫婦於庭訊所證述者不實。因為證人吳
    清華夫婦目前仍承包被告之督報工作，與被告間有上下牽制
    關係，若證人夫婦不配合被告之要求而演出，以後就沒有該
    工作，故證人為保住工作，所為證言不實。何況原告目前已
    離職，與證人沒有牽扯，即或犧牲原告，於伊等無妨，因此
    證人言不由衷，質之情理，亦知其證述不值採信。
參、證據：提出收據影、本存證信函影本、申請書影本、會議紀
    錄影本、解僱通知書影本、台北縣政府函影本等件為證，並
    聲請訊問證人張芷菱。
乙、被告方面：
壹、聲明：如主文所示。
貳、陳述：
一、被告公司接獲安全課員工投訴原告工作「私吞督報DM的錢不
    還他人自己獨吞」「工作不負責」「上班聊天」「上班遲到
    早退處長呼叫不到」「在辦公室煙吃檳榔及放酒」等違反公
    司規定情事。經被告公司進行查證，發現上述員工之指證多
    為事實，其中有關原告「私吞督報DM的錢不還他人自己獨吞
    」一事，經被告公司查詢結果，其事實如下：九十一年九月
    底之前，督報人員吳清華至安全課辦公室詢問：九十一年八
    月二日至八月六日、九十一年八月十九日至二十三日之檔期
    之督報費用一萬八千零六十四元是否可以發給？（該筆督報
    費用，已於九十一年九月五日由原告向會計課申請發給吳清
    華），當時安全課多人在場，均聽聞原告向吳清華表示：「
    這筆錢我先去用了。」等語，吳清華聽聞此事，未作任何反
    應，黯然離去。原告擔任被告公司安全課長之職務，享有是
    否繼續委派吳清華承接被告公司商品宣傳海報（即DM）夾報
    發送督報業務之責，因此吳清華當場未敢作出任何回應。嗣
    經被告向吳清華查證時，吳清華簽具證明書，由該證明書足
    見原告侵占督報費用之事實，更有假藉職權限要脅吳清華謊
    稱借款之嫌。
二、原告於被告公司開始查證相關事實之後，才於九十二年八月
    二十八日清償吳清華之一萬七千元，並要求吳清華簽具收表
    示業於九十二年七月二十五日清償。上開事實明確，被告公
    司依法於九十二年八月二十八日解僱原告，為此原告請求九
    十二年八月二十八日至九十二年十一月二十七日之工資即無
    依據，且被告公司終止契約，原告主張依勞動基準法第十四
    條終止契約及給付資遣費，自屬無據。
三、又被告公司自八十七年三月一日始適用勞動基準法，依該法
    第八十四條之二規定，原告主張八十三年三月十五日至八十
    七年三月一日之年資，應付資遣費，與前開規定不符。原告
    侵占督報費用款項，經查證屬實，且被告係於八月二十八日
    召集公司法務經理、安全課經理及店長等相關人員告知原告
    ，循正當人事程當面查證督報費用款項，並於勞資爭議協調
    會上基於正當權利行使，而說明被告公司將原告解僱之理由
    ，上開行為均屬正當之處理程序，並無不法，原告指摘被告
    不法侵害其名譽，而請求賠償五十萬元慰撫金，為無理由。
參、證據：安全課員工投訴函影本、差旅費單據影本二紙、吳清
    華證明書影本、吳清華夫妻共同出具之證明書影本、離職申
    請書一份及僱用通知書格式影本一份等件為證，並聲請訊問
    證人吳清華、莊玉卿。
丙、本院依職權函詢台北縣政府勞工局關於被告公司何時起適用
    勞動基準法。
    理  由
一、本件原告起訴主張：原告於八十三年三月十五日任職於被告
    公司，於九十一年一月三日調往汐止分公司服務，現任安全
    課長職，九十一年八月間原告經督報人員吳清華同意而借用
    被告發予其督報費一萬八千多元，嗣於九十二年七月二十五
    日即清償，此為單純之私人借貸關係，與被告公司無關，詎
    被告為達解僱資深員工以節省資遣費目的，誣指原告侵占公
    款，而於九十二年八月二十八日以原告侵占公款為由終止雙
    方間勞動契約；然原告無侵占公款行為，被告終止契約違反
    勞工法令及勞動契約，為此依勞動契約及勞動基準法第十四
    條第一項第六款、第十七條、第十六條規定請求命被告給付
    尚未給付薪資十八萬一千五百元、預告期間工資六萬零五百
    元、資遣費五十九萬四千九百十六元，合計八十三萬六千九
    百十六元，又被告為達解僱原告目的，不擇手段編織不實罪
    名，妨害原告之名譽，為此依民法第一百九十五條規定，求
    為命被告賠償五十萬元，以上合計一百三十三萬六千九百十
    六元，並均按法定利率計算遲延利息。
二、被告則以：被告公司接獲安全課員工投訴原告工作「私吞督
    報DM的錢不還他人自己獨吞」「工作不負責」「上班聊天講
    話」「上下班遲到早退處長呼叫不到」「在辦公室熛吃檳榔
    及放酒」等違反公司規定情事，經公司進行查證，發現上述
    員工指證多為事實，因此被告公司依法有權於九十二年八月
    二十八日解僱原告終止契約，因此，原告請求被告給付九十
    二年八月二十八日至九十二年十一月二十七日工資、資遣費
    、預告期間工資即無依據，再被告係合法解僱，無毀損原告
    名譽之行為，原告請求賠償，亦無依據等語，資為抗辯。
三、按被告公司所營事業主要為「經營及管理連鎖超級百貨商店
    及市場進口供自行零售貨物」等，依據行政院主計處公告之
    中華民國行業標準分類係屬於綜合商品零售業，行政院勞工
    委員會於八十六年九月一日以台八十六勞動一字第０三七二
    八七號函公告，自八十七年三月一日起適用勞動基準法，依
    此，關於本件兩造間因勞動契約所生爭執適用勞動基準法。
    本件原告主張被告不符事實指控伊侵占公款事項，所為懲戒
    解僱終止契約不合法律規定之事實，已據其提出收據影本、
    存證信函影本、申請書影本、會議紀錄影本、解僱通知書影
    本、台北縣政府函影本等件為證，被告對前開證據並不爭執
    ，惟以右揭情詞置辯。因此，兩造所不爭執者為：原告於八
    十三年三月十五日與被告訂立勞動契約，被告以原告違反勞
    動契約情節重大終止雙方之勞動契約。兩造所爭執者為：(一)
    被告終止契約是否合於法律規定；(二)被告於何時終止契約，
    原告請求資遣費等是否有據；(三)原告請求名譽損害賠償是否
    有據。
四、被告終止契約是否有據：
（一）按勞工違反勞動契約或工作規則情節重大，雇主得不經預
      告終止契約，勞動基準法第十二條第一項第四款定有明文
      ，是故勞工基於勞動契約，有服從雇主指揮監督，遵守雇
      主所定工作規則之義務，對於違反勞動契約或工作規則之
      勞工，雇主得依其情節予以適當之懲處，此為雇主企業經
      營主導權之行使，勞工違反行為是否屬情節重大，應以其
      行為已難期待雇主採用解僱以外之懲處手段而繼續雙方間
      僱傭關係為衡量基礎，並以該懲戒解僱之手段與勞工違規
      行為在程度上是否相當為據。
（二）本件被告係依上開規定，通知原告終雙方間勞動契約，係
      以被告收受安全課員工匿名投訴函謂原告怠忽工作，經被
      告查證後，發覺原告於九十一年九月間將其所督導海報夾
      報督報業務人員吳清華應給付之督報費用一萬八千多元抑
      留未發，據為己用，迨九十二年八月二十八日原告知被告
      查證相關事實後才清償該欠款予吳清華等情，此有吳清華
      與其妻莊玉卿出具之證明書二紙影本為證（見被證四、五
      ），吳清華在證明書上書明：「本人於九十一年九月初至
      家樂福汐止店領錢時，安全課長甲○○先生告知有急用錢
      改天再還，至今尚未還款，九十二年六月甲○○課長告知
      如果有人問起，那筆錢的事情就錢已還了。」等語，吳清
      華與莊玉卿共同出具證明書書明：「事實經過：起因九十
      一年吳清華和莊玉卿兩人至汐止店安全課長詢問上期督報
      費用是否下來，伊回答明天再向會計處詢問，次日來店伊
      告知因有急用錢而先拿去週轉，當時本人並未有任何回應
      現場有林旭華、傅文琪兩位助理在場可作證。直到九十二
      年五月間因員工申訴公司而出面調查，伊本人出面請我（
      指吳清華）偽稱錢已歸還，以歸（規）避責任。九十二年
      八月二十八日晚上五時半接到甲○○來電要求本人到遠東
      科學園區○○道上拿出一萬七千元交付給我，並要求我簽
      出據條將日期往前押至七月二十五」日等語。嗣吳清華到
      庭具結證稱：「這（指上開證明書）是我寫的沒錯.. 就
      是那天處長調我去問的那天寫的」「（督報費用誰給？）
      是安全課課長去會計處領出來以後交給我們。有一次有兩
      檔沒有給我們，我有問錢是否下來，原告說他要去問會計
      處，如果出來，會給我們，隔天，我去問原告，原告從會
      計出來，我問原告錢的事，他說他太太在開店，所以錢原
      告先拿去用了，後來，錢就沒有下文了」「（與原告有無
      恩怨？）沒有，我與原告不錯，原告來汐止店我就歸他管
      ，日期約有兩、三年。」等語（見本院九十三年十月十九
      日訊問筆錄）。證人莊玉卿具結證稱：「（有無沒有給錢
      ？）就只有九十一年八月間那次，他說他有急用用掉了，
      說下次再給。我也不能說什麼，原告是我們的直屬上司，
      約有一萬七千多元，是我與我先生合計的錢。」「（提示
      證明書？）這是我寫的，是會計處處長問時所寫」等語（
      見同上訊問筆錄）；而原告亦自承於九十二年八月二十八
      日下午五時許在汐止交流道旁，將錢返還吳清華等語（見
      原告九十四年一月十一日陳述狀）。基上事證，被告以原
      告將應發予證人吳清華之督報費用一萬八千餘元，據為己
      用，而吳清華、莊玉卿為原告下屬，平時即由原告代公司
      轉發該等費用，因原告中途抑留不發，等同於被告未給付
      該等費用予證人，此與原告轉發予證人後經合意，證人承
      諾願貸予款項之情形，顯不相符，該等款項未轉交前仍屬
      公司所有，原告先據為己用，違背職務甚明，被告認定原
      告違反工作規則情節重大，予以懲戒解僱終止契約，應屬
      有據。
（三）原告辯稱：證人吳清華、莊玉卿證述與事實不符，其二人
      與被告間有上下牽制關係，為保住工作，所以為虛偽陳述
      ，再證人所述，與原告之妻張芷菱間電話錄音內容矛盾，
      證人莊玉卿在電話中確認吳清華係在不得已情形下寫下前
      述證明書，吳清華則係在公司會計處長威脅與誘騙下寫下
      證明書，所稱「挪用督報費」亦與先前親筆所寫借款還錢
      字條明顯不符云云。但證人吳清華、莊玉卿經本院再次傳
      訊，並與原告對質，仍堅稱：其等與原告間無金錢借貸關
      係，係原告先行挪用等語（見本院九十三年十二月二十一
      日訊問筆錄）。證人等均稱原告無恩怨關係，原告亦稱平
      時與證人等相處不錯，因公司工讀生匿名投訴會計處長，
      而其與會計處長平時有閒隙，致遭人構陷等情。但證人自
      公司向伊等調查後出具證明書始，至本院二度傳訊，並與
      原告對質等情，均表示無事先同意借款一事，而原告未指
      出證人與原告間有何恩怨關係，使彼等非得為此虛偽陳述
      。是其二人所稱無借款一事，前後一致，被告據為解僱之
      依據，並非無因。
（四）原告提出其與吳清華及原告之妻張芷菱與莊玉卿間電話錄
      音紀錄，經本院當庭播放，證人等均稱該電話錄音係彼等
      對話無誤，但於事前不知已被錄音。又該電話錄音紀錄顯
      示，證人莊玉卿與張芷菱間對話時，即對張芷菱表示：無
      法幫助原告，書寫證明書不是證人願意撰寫，是因他人密
      報而應公司要求而為，但原告之受解僱不只因為金錢上的
      事情等語，而證人吳清華與原告間之對話紀錄中亦顯示，
      原告先行就應發之督報費用以借錢方式而延遲還款，請吳
      清華諒解，吳清華被動客氣請原告不要如此說等情（見原
      證十二）。上開錄音紀錄係事後原告瞭解被告公司調查後
      ，主動詢問證人吳清華、莊玉卿，證人因係原告之下屬，
      所為不利之證明適為被告據為解僱原告之依據，則彼等在
      電話被動客氣回應原告，並不足推翻證人二人在訴訟過程
      中所稱原告係挪用應發予彼等之督報費用之證詞。是故該
      電話錄音紀錄並不足為原告有利之證明。
（五）被告經營「家樂福量販店」之大賣場，原告任被告公司安
      全課課長職，對賣場之顧客竊盜及員工間營私舞弊行為，
      均屬原告工作重點，原告因自己先行抑留公司員工督報費
      用，事後再稱係向員工借款，經員工否認借款，待拖延十
      一個月，經公司調查後，又要求員工為其掩飾，以原告所
      司工作及被告要求之管理紀律而觀，原告所涉情節，已難
      期被告公司願與原告間保持繼續僱傭關係，被告為維持紀
      律對原告為懲戒解僱，符合勞動基準法第十二條第一項第
      六款規定。
五、被告何時終止契約，原告請求資資遣費等是否有據：
（一）原告主張被告應給付自九十二年八月二十八日至九十二年
      十一月二十七日之三個月工資等情。此涉及被告何時終止
      契約。原告又稱：被告於九十二年九月二日發文通知終止
      ，嗣又於勞資協調會時前後猶豫，致台北縣政府勞工局發
      函要求被告確定等情。惟按勞動契約終止，勞雇雙方間權
      利義務即為消滅，雇主自終止意思表示之文書達到勞工，
      或雇主以言詞通知，於勞工瞭解時即發生契約關係消滅之
      效力，嗣後再重行以書面之終止，應非使原終止之日期延
      後。本件依原告於起訴陳述：伊於九十二年八月二十八日
      上午十一時許，由店長張美娟呼喚到其辦公室，室內尚有
      安全部經理、會計處長及法律顧問等人在場，由安全部經
      理告知原告，指稱有人投訴原告侵占公款，並拿出證人吳
      清華之證明書，再由法律顧問說明原告向吳清華借錢之舉
      係侵占公款，有違公司規定，要求原告交還所發給識別證
      及相關物品交出，並飾命原告即刻離開公司等語（見起訴
      狀第二頁），依此，對照原告在陳述狀所承：於九十二年
      八月二十八日下午五時多，與妻張芷菱在汐止交流道將錢
      清償吳清華等語，足見原告於九十二年八月二十八日上午
      十一時知悉原告要求被告離職後，才於當日下午五時許還
      款予吳清華。又此與原告提出由吳清華收據所述日期為九
      十二年七月二十五日明顯不符（見原證一）。益可證證人
      吳清華在證明書中，對原告要求伊在上述收據條上，將還
      款日期提前至九十二年七月二十五日之陳述情節相符。是
      依前揭說明，被告於九十二年八月二十八日以言詞要求原
      告離職，即係對原告表示終止勞動契約，其後再以文書表
      示九十二年九月五日終止契約，亦僅為重申前開主張，兩
      造間之勞動契約關係已於九十二年八月二十八日消滅。原
      告請求自九十二年八月二十八日至同年十一月二十七日未
      給付之工資十八萬一千五百元，並非有據。
（二）原告主張被告應給付資遣費與預告期間工資等情。惟按勞
      工因勞動基準法第十二條所定事由，雇主為不經預告終止
      契約，不得向雇主請求資遣費及預告期間工資，該法第十
      八條著有規定。準此，本件原告係因被告依勞動基準法第
  　　十二條第一項第六款終止契約，依前開規定自無預告期間
    　工資與資遣費請求權存在。
六、原告請求名譽損害賠償是否有據。
    原告主張：被告編織不實罪名，妄指伊涉業務侵占公款，足
    以毀損伊名譽，依民法第一百九十五條規定請求賠償精神上
    慰撫金五十萬元等情，然原告對公司應發予吳清華等人之督
    報費用未按時發給，經被告人員查證屬實，依法對原告為懲
    戒處分，係屬權利正當行使，不具不法性，不符侵權行為規
    定要件，原告此部分請求，亦屬無據。
七、綜上所述，原告主張被告違法解僱終止契約，及毀損原告名
    譽等情，並不足取。被告抗辯原告侵占督報人員吳清華、莊
    玉卿督報費用，待公司調查後始返還，違反公司工作規則情
    節重大，應可採信。從而，原告基於勞動基準法第十四條第
    四項、第十七條、十六條及民法第一百九十五條規定，請求
    被告給付一百三十三萬六千九百十六元及自起訴狀繕本送達
    翌日即九十三年二月四日起至清償日止，按年息百分之五計
    算之利息，為無理由，不應准許。原吉之訴既經駁回，其假
    執行之聲請失其依據，併予駁回。
八、結論：本件原告之訴為無理由，依民事訴訟法第七十八條
    ，判決如主文。
中　　華　　民　　國　　94　　年　　1 　　月　　31　　日
                  　勞工法庭    法　官　李維心
以上正本係照原本作成
如對本判決上訴，須於判決送達後20日內向本院提出上訴狀
中　　華　　民　　國　　94　　年　　1 　　月　　31　　日
                    　　　　　　書記官　林梅珍
